ACORDAO-COMPLETO-2465445

ACÓRDÃO 15223/2021 ATA 33/2021 - SEGUNDA CÂMARA

VISTOS, relatados e discutidos estes autos de Recurso de Reconsideração interposto pela Fundação Belo Horizonte Turismo e Evento, por meio do qual se insurge contra o Acórdão 9902/2019-TCU-Segunda Câmara, que julgou irregulares as suas contas e condenou-a, solidariamente com o ex-presidente da entidade, Sr. Roberto Sá de Noronha Filho, pelo débito apurado nos autos e aplicou-lhes multa no valor de R$ 50.000,00;
ACORDAM os Ministros do Tribunal de Contas da União, reunidos em Sessão da Segunda Câmara, diante das razões expostas pelo relator, com fundamento nos artigos 32, inciso I, e 33 da Lei 8.443/1992, em:
9.1 conhecer do Recurso de Reconsideração interposto pela Fundação Belo Horizonte Turismo e Eventos para, no mérito, negar-lhe provimento;
9.2 dar ciência desta deliberação à recorrente e aos demais interessados no processo, informando que o teor integral das peças que o integram poderá ser obtido no endereço eletrônico www.tcu.gov.br/acordaos e que o acesso às demais peças do processo pode ser obtido no endereço eletrônico deste Tribunal, opção "vista eletrônica".

Recurso de Reconsideração interposto pela Fundação Belo Horizonte Turismo e Eventos, por meio do qual se insurge contra o Acórdão 9.902/2019-TCU-2ª Câmara, que julgou irregulares as suas contas e condenou-a, solidariamente com o ex-presidente da entidade, Sr. Roberto Sá de Noronha Filho, pelo débito apurado nos autos e aplicou-lhes multa no valor de R$ 50.000,00.

Segunda Câmara

Entidades/órgãos do Governo do Estado de Minas Gerais.

3. Interessados/Responsáveis/Recorrentes:
3.1. Interessado: Ministério do Turismo (CNPJ 05.457.283/0001-19).
3.2. Responsáveis: Fundacao Belo Horizonte Turismo e Eventos (CNPJ 02.273.710/0001-10) e Roberto Sá de Noronha Filho (CPF XXX.563.406-XX).
3.3. Recorrente: Fundação Belo Horizonte Turismo e Eventos (CNPJ 02.273.710/0001-10).

13.1. Ministros presentes: Augusto Nardes (na Presidência), Aroldo Cedraz (Relator) e Raimundo Carreiro.
13.2. Ministros-Substitutos presentes: Marcos Bemquerer Costa e André Luís de Carvalho.

AROLDO CEDRAZ

Ministra Ana Arraes.

Trata-se de Recurso de Reconsideração interposto pela Fundação Belo Horizonte Turismo e Eventos (Peça 105) , por meio do qual se insurge contra o Acórdão 9902/2019-TCU-Segunda Câmara, que julgou irregulares as suas contas e condenou-a, solidariamente com outro responsável, pelo débito apurado nos autos e aplicou-lhes multa no valor de R$ 50.000,00 (Peça 95) .
2.	A Secretaria de Recursos (Serur) examinou os argumentos trazidos pela recorrente, nos termos da instrução de Peça 120, que teve a concordância do corpo dirigente da unidade (Peças 121 e 122) abaixo reproduzida como parte deste Relatório:
	"[...] HISTÓRICO
2.	Trata-se de tomada de contas especial (TCE) instaurada pelo Ministério do Turismo - Mtur em decorrência de irregularidades na execução físico-financeira do Convênio 702.755/2008, que teve por objeto a realização do projeto "Saideira BH Espera por Você", no valor total de R$ 330.000,00, incluída a contrapartida de R$ 33.000,00.
2.1	Os recursos federais foram repassados em uma única parcela, de R$ 297.000,00, mediante a ordem bancária 2009OB800127 (peça 1, p. 299) . O crédito na conta corrente específica ocorreu na data de 20/2/2009 (peça 1, p. 173) . O ajuste vigeu no período de 31/12/2008 a 18/7/2009 e previa a apresentação da prestação de contas até 17/8/2009, conforme estabelecido na Cláusula Quarta do Convênio 702755/2008 (peça 1, p. 49 e 267) .
2.2	Esgotados os procedimentos administrativos com vistas à regularização da prestação de contas pelo responsável (art. 4º da IN/TCU 71/2012) , determinou-se a instauração desta TCE. O tomador de contas elaborou o Relatório 477/2012 (peça 1, p. 267-275) , complementado pelo Relatório 490/2012 (peça 1, p. 289-293) , nos quais indicou as providências adotadas pela autoridade administrativa e confirmou a ocorrência de dano ao erário no valor de R$ 297.000,00 (valor histórico) , em razão de irregularidades na execução física e financeira do objeto pactuado, imputando responsabilidade solidária (peça 1, p. 285 e 291) à Fundação Belo Horizonte Turismo e Eventos e ao então presidente de tal entidade, Sr. Roberto Sá de Noronha Filho, em cujo mandato subscreveu o acordo, administrou os recursos repassados e prestou contas.
2.3	A então Controladoria-Geral da União, por intermédio do Relatório de Auditoria 467/2014, concluiu pela imputação de débito solidário aos responsáveis acima identificados, no valor de R$ 486.298,89, que representa o débito original (R$ 297.000,00) atualizado até 30/4/2012 (peça 1, p. 307) . Por conseguinte, atestou a irregularidade das contas, conforme expresso no respectivo Certificado de Auditoria (peça 1, p. 308) e no Parecer do Dirigente do Órgão de Controle Interno (peça 1, p. 309) . Em pronunciamento ministerial, o Ministro de Estado do Turismo atestou haver tomado conhecimento das conclusões do Controle Interno que opinou pela irregularidade das contas (peça 1, p. 323) .
2.4	Já no âmbito deste Tribunal, os responsáveis foram regularmente citados (peças 5-10) . Após a análise das alegações defesa, foi promovida novas citações e audiências (peças 27-29) .
2.5	Com a remessa dos autos ao Gabinete da Relatora, a Ministra Ana Arraes entendeu que algumas questões objeto das audiências efetivadas, bem como outras constatações, poderiam resultar na imputação de débito adicional, e não apenas multa por infringência às normas. Por conseguinte, determinou que novas citações fossem promovidas, sem prejuízo das anteriores, tendo por objeto as despesas impugnadas em seu despacho, distintas daquelas inicialmente questionadas (peça 46) .
2.6	Em sua derradeira instrução, a então Secex-MG propôs o julgamento pela irregularidade das contas, débito e multa com fundamento no art. 57 da Lei 8.443/1992 (peça 91, p. 17-18) , o que foi referendado pelo parecer do MPTCU (peça 95) . 
2.7	A Relatora a quo, Ministra Ana Arraes anuiu com as propostas da unidade técnica (peça 96) e foi acompanhada pelos demais ministros da Colenda 2ª Câmara (peça 95) .
2.8	Irresignada, a Fundação Belo Horizonte Turismo e Eventos interpôs o presente recurso de reconsideração (peça 105) , que se fundamenta nas altercações que, adiante, passar-se-á a relatar.
EXAME DE ADMISSIBILIDADE
3.	Reitera-se o exame preliminar de admissibilidade efetuado por esta unidade instrutora (peças 107 e 108) , ratificado pelo Ministro-Relator Aroldo Cedraz (peça 110) , que concluiu pelo conhecimento do recurso de reconsideração acostado à peça 105, com fundamento nos artigos 32, inciso I, e 33 da Lei 8.443/1992, suspendendo-se os efeitos dos itens 9.1, 9.2, 9.3, 9.4 e 9.5 do Acórdão 9902/2019-TCU-Segunda Câmara para os devedores solidários.
EXAME DE MÉRITO
4. Delimitação do recurso
4.1.	Constitui objeto do presente exame responder se:
	a) houve violação aos princípios do contraditório e da ampla defesa;
	b) a recorrente é responsável pelo débito e pelas irregularidades imputadas;
	c) houve prescrição do débito.
Do cerceamento da defesa   
5.1	A Fundação Belo Horizonte Turismo e Eventos alega ter havido violação aos princípios do contraditório e da ampla defesa. 
5.2	Sustenta a alegação acima com base nos seguintes argumentos recursais:
	a) Não teria sido dada oportunidade aos responsáveis se manifestarem adequadamente sobre as irregularidades. 
	b) A Ministra-Relatora Ana Arraes teia apontado que seriam necessárias novas citações, uma vez que as citações anteriores teriam se dado de forma limitada (peça 105, p. 3) ;
	c) Não teriam sido indicadas as irregularidades praticadas pela recorrente (peça 105, 4) . 
	Análise
5.3	De início, as alegações acima não suportam uma conclusão pelo cerceamento do direito de defesa da responsável. 
5.4	Primeiramente, as condutas imputadas a responsável foram discriminadas de maneira objetiva, clara e detalhada nas citações (peças 28 e 82) e audiências (peça 30) realizadas. Para evidenciar o fato, sem poluir demasiadamente este exame, serão apresentadas passagens de cada uma dessas comunicações:
citação (peça 28) 
a) Criação e confecção de sacolas promocionais, LF/Mercado Nota Fiscal 7.297 de 22/5/2009, que propiciou a ocorrência da apresentação de três orçamentos posteriores à realização do evento e emissão de nota fiscal em data posterior ao evento, não demonstrando a realização de uma concorrência, e não foi encaminhado nenhum comprovante de realização do serviço (Parecer de Reanálise 1588/2011) , restando não comprovado o nexo causal entre os recursos recebidos e os pagamentos efetuados, com infração ao disposto na Lei 8.666/1993, arts. 2º e 3º, c/c Convênio 702.755/2008, cláusula terceira, inc. II, alínea h, Lei 4.320/1.964, art. 63 e parágrafos, c/c Decreto Lei 200/1967, art. 93. O valor original e atualizado do débito e data da ocorrência encontra-se ao final da relação de irregularidades, devidamente referenciado.
b) Contratação de empresa para a criação e produção de vídeo, LF/Mercado Nota Fiscal 7.181 de 12/3/2009, que propiciou a ocorrência da não apresentação de três orçamentos válidos e não foi encaminhado nenhum comprovante de realização do serviço (Parecer de Reanálise 1588/2011) , restando não comprovado o nexo causal entre os recursos recebidos e os pagamentos efetuados, com infração ao disposto na Lei 8666/1993, arts. 2º e 3º, c/c Convênio 702.755/2008, cláusula terceira, inc. II, alínea h, Lei 4.320/1.964, art. 63 e parágrafos, c/c Decreto Lei 200/1967, art. 93. O valor original e atualizado do débito e data da ocorrência encontra-se ao final da relação de irregularidades, devidamente referenciado.
c) Confecção de cartilhas, LF/Mercado Nota Fiscal 7.300 de 25/5/2009, que propiciou a ocorrência da apresentação de três orçamentos posteriores à realização do evento e emissão de nota fiscal em data posterior ao evento, não demonstrando a realização de uma concorrência, as características do produto constante na Nota Fiscal não conferirem com as do Plano de Trabalho e não foi encaminhado nenhum comprovante de realização do serviço (Parecer de Reanálise 1588/2011) , restando não comprovado o nexo causal entre os recursos recebidos e os pagamentos efetuados, com infração ao disposto na Lei 8666/1993, arts. 2º e 3º, c/c Convênio 702.755/2008, cláusula terceira, inc. II, alínea h, Portaria Interministerial 127/2008, art. 39, c/c Convênio 702.755/2008, cláusula terceira, inc. II, alínea b, Lei 4.320/1.964, art. 63 e parágrafos, c/c Decreto Lei 200/1967, art. 93. O valor original e atualizado do débito e data da ocorrência encontra-se ao final da relação de irregularidades, devidamente referenciado.
 (...) 
Audiência (peça 30) 
1.1       Produção de Convites, LF/Mercado nota fiscal 7.227 de 2/4/2009 que propiciou a ocorrência da produção com as características do produto no documento fiscal não conferem com as do plano de trabalho e os constantes no Parecer de Reanálise 1588/2011 (peça 1, p. 215) , sendo que a alteração das características do produto poderiam ter sido apresentadas no Termo Aditivo 41/2009, de 6/3/2009, ou outro pedido de alteração do plano de trabalho, com infração ao disposto na Portaria Interministerial 127/2008, art. 39, c/c Convênio 702.755/2008, cláusula terceira, inc. II, alínea b. 
1.2         Contratação de apresentações artísticas culturais, Liberdade FM Serviços Ltda. nota fiscal 352, de 12/3/2009, que propiciou a ocorrência de apresentação de documento fiscal que não detalhou sobre quais apresentações se refere e não se apresentou os contratos de exclusividade de representação, devidamente registrado em cartório, com infração ao disposto na Lei 4.320/1.964, art. 63 e parágrafos, c/c Decreto Lei 200/1967, art. 93, e Lei 8.666/1993, arts. 25, inc. III, e 26. 
1.3      Locação do espaço para o evento, LF/Mercado nota fiscal 7.154, de 26/2/2009, que propiciou a ocorrência da não apresentação da documentação fiscal ou recibo emitidos pela Fundação Clóvis Salgado e o contrato firmado, com infração ao disposto na Lei 4.320/1.964, art. 63 e parágrafos, c/c Decreto Lei 200/1967, art. 93. 
citação (peça 82) 
a) notas fiscais 214 e 219, da empresa Objeto Design Ltda.:
a.1) os documentos fiscais da contratada não contiveram detalhamento dos serviços prestados e foram emitidos em 13/3 e 31/3/2009, respectivamente, após o evento, ocorrido em 7 e 8/3/2009;
a.2) não foram apresentados três orçamentos válidos, os contratos celebrados (incluindo os de exclusividade de representação relativos às apresentações artísticas) e os documentos fiscais dos prestadores dos serviços;
a.3) as alterações no plano de trabalho, solicitadas em 6/3/2009 (um dia antes do início do evento) , não foram autorizadas pelo Ministério do Turismo e indicaram que alguns serviços previstos não foram realizados;
b) nota fiscal 7.226, emitida pela LC Comunicação e Marketing Ltda., em 15/4/2009: 
b.1) o documento fiscal, inclusive o da empresa subcontratada (Criata Estamparia Digital Ltda. - nota fiscal 216, de 31/3/2009) , foram emitidos após o evento, ocorrido em 7 e 8/3/2009, contemplaram objeto (banner) não previsto no plano de trabalho e não continham atesto de recebimento dos produtos; 
b.2) não foram apresentados os contratos celebrados para fornecimento do produto;
c) nota fiscal 7.227, emitida pela LC Comunicação e Marketing Ltda., em 15/4/2009: 
c.1) o documento fiscal, inclusive os da empresa subcontratada (Paulinelli Serviços Gráficos Ltda. - notas fiscais 7.179 e 7.270, de 18/3 e 1o/4/2009, respectivamente) , foram emitidos após o evento, ocorrido em 7 e 8/3/2009, contemplaram objeto (convites) com características distintas das previstas no plano de trabalho e não continham atestação de recebimento dos produtos;
c.2) não foram apresentados os contratos celebrados para fornecimento do produto;
c.3) o Ministério do Turismo glosou as despesas correspondentes em decorrência da alteração efetuada e da ausência de comprovação de recebimento e distribuição dos insumos (peça 1, p. 215) ;
5.5	A partir das passagens transcritas, fica evidente que as comunicações discriminaram, de maneira objetiva, clara e detalhada, as condutas irregulares imputadas à responsável, de modo a possibilitar o seu exercício regular e pleno do contraditório e da ampla defesa.
5.6	Além disso, a responsável apresentou suas alegações de defesa (peças 38 [p. 6-40], 39, 87 e 88) e razões de justificativas (peça 38, p. 1-4) , que foram devidamente analisadas e afastadas nas instruções da unidade instrutora insertas nas peças 42 e 91. 
5.7	Cabe frisar ainda que a responsável solicitou 30 dias adicionais para trazer as suas alegações de defesa (peça 75) , o que foi deferido pela unidade instrutora (peça 76) . 
5.8	Portanto, é descabida e sem fundamento as alegações de que não teria sido dada oportunidade aos responsáveis se manifestarem e de que as irregularidades não teriam sido devidamente apontadas nos ofícios.
5.9	Por último, quanto à alegação de que a Ministra-Relatora Ana Arraes teria determinado a realização de novas citações, tal fato não afasta a conclusão pela inexistência de qualquer cerceamento da defesa, pelo contrário, reafirma a regularidade do procedimento. Após a elaboração da instrução da unidade técnica inserta na peça 42 e do parecer do MPTCU (peça 45) , a Ministra-Relatora identificou "novas" questões e constatações, que poderiam resultar na imputação de débito, e não apenas em multa por infração às normas (peça 46) .  
5.10	Pelo fato de não ter sido dada oportunidade aos responsáveis se manifestarem com relação aos novos fatos, foi realizada a citação inserta na peça 82. A responsável acostou as suas alegações de defesa nas peças 87 e 88 e a derradeira instrução da unidade técnica (peça 91) as analisou e as afastou, reafirmando ainda o posicionamento anterior em relação às demais irregularidades (peça 42) .
5.11	Por todo o exposto, devem ser rejeitadas as alegações que propugnam pela violação aos princípios do contraditório e da ampla defesa.
Da responsabilidade da recorrente 
6.	A Fundação Belo Horizonte Turismo e Eventos defende a ausência de sua responsabilidade pelo débito e as irregularidades apuradas. 
6.1	Sustenta a alegação acima com base nos seguintes argumentos:
	a) Não possuiria documentos adicionais àqueles apresentados em sede de alegações de defesa, todavia, reiterou passagem da alegação do Sr. Roberto de Sá de Noronha Filho de 9/5/2015:
Todas as notas fiscais de prestadores de serviços emitidas em nome da Fundação Belo Horizonte Turismo e Eventos, estão devidamente acompanhadas de 3 (três) orçamentos, o que pode ser visto no anexo de nº 1 desta defesa. [da defesa de 09/05/2015 de Roberto Sá de Noronha Filho]
Não se pode olvidar, ainda, que serviços prestados tenham por base o contrato, ajuste ou acordo respectivo; se comprovam via de entrega de material ou da prestação efetiva do serviço. Assim, malgrado não possuam contratos específicos de determinados valores cobrados, imperioso se faz a presença da prestação dos serviços, post que comprovada através da presença de fiscal nomeado pelo Ministério do Turismo. Assim, uma vez comprovada a prestação dos serviços seja através da quitação integral do débito, seja através da emissão das notas fiscais, último passo para verificação da prestação dos serviços, forçoso reconhecer, no caso em tela, a efetiva prestação de serviços por parte dos fornecedores e o seu respectivo direito ao recebimento dos créditos deles decorrentes.
Sem razão, portanto a alegação contida neste item.
	b) Com relação às alterações no plano de trabalho, alegou que eventos são imprevisíveis e que mudanças podem ocorrer para adequá-lo, de modo que seria possível cancelar e alterar serviços antes do evento (peça 105, p. 3) ;
	c) Trouxe as seguintes justificativas para algumas alterações implementadas (peça 105, p. 3) :
Ação 4 - Não foi necessário colocar a transmissão simultânea do evento devido a montagem realizada.
Ação 5 - Foi negociado com os grupos locais da cidade a realização de apresentações como cortesia para o evento, desta forma foi alocado nas ações de promoção e divulgação da cidade.
Ação 6 - Não foi necessário a contratação de arranjos florais para a decoraçãodo evento.
Ação 7 - Com o objetivo de dinamizar o evento e atender a públicos diversos vimos a importância de contratar duas bandas sendo elas Mila Maio e Marcelinho de Lima e Camargo.
Ação 10 - Não foi necessário a contratação de estacionamento para o evento.
Ações 15, 16 e 17- os materiais de divulgação tiveram a formatação alterada para atender as necessidades do evento. 
Ação 20 - A locação da Serraria Souza Pinto sofreu aumento, pois foi necessário aumentar o prazo de montagem e desmontagem do evento além da utilização do espaço externo do espaço.
[destaques do original]
	Análise
6.2	Registra-se que as alegações trazidas não sustentam uma alteração da decisão vergastada.  
6.3	Extrai-se dos autos que a responsável teve suas condutas julgadas irregulares e débito imputado por não trazer aos autos evidências mínimas relativas ao nexo causal entre os recursos repassados e as seguintes contratações (peça 91) : 
I.1 - Criação e confecção de sacolas promocionais, LF/Mercado Nota Fiscal 7.297 de 22/5/2009, que propiciou a ocorrência da apresentação de três orçamentos posteriores à realização do evento e emissão de nota fiscal em data posterior ao evento, não demonstrando a realização de uma concorrência, e não foi encaminhado nenhum comprovante de realização do serviço (Parecer de Reanálise 1588/2011) , restando não comprovado o nexo causal entre os recursos recebidos e os pagamentos efetuados - Débito original de R$ 7.917,16 (p. 3) ;
I.2 - Contratação de empresa para a criação e produção de vídeo, LF/Mercado Nota Fiscal 7.181 de 12/3/2009, que propiciou a ocorrência da não apresentação de três orçamentos válidos e não foi encaminhado nenhum comprovante de realização do serviço (Parecer de Reanálise 1588/2011) , restando não comprovado o nexo causal entre os recursos recebidos e os pagamentos efetuados - Débito original de R$ 27.463,15 (p. 8) ;
I.3 - Confecção de cartilhas, LF/Mercado Nota Fiscal 7.300 de 25/5/2009, que propiciou a ocorrência da apresentação de três orçamentos posteriores à realização do evento e emissão de nota fiscal em data posterior ao evento, não demonstrando a realização de uma concorrência, as características do produto constante na Nota Fiscal não conferirem com as do Plano de Trabalho e não foi encaminhado nenhum comprovante de realização do serviço (Parecer de Reanálise 1588/2011) , restando não comprovado o nexo causal entre os recursos recebidos e os pagamentos efetuados - Débito original de R$ 15.796,28 (p.9) ;
I.4 - Confecção de cartilhas, LF/Mercado Nota Fiscal 7.172 de 5/3/2009, que propiciou a ocorrência das características do produto constante na Nota Fiscal não conferirem com as do Plano de Trabalho e não foi encaminhado nenhum comprovante de realização do serviço (Parecer de Reanálise 1588/2011) , restando não comprovado o nexo causal entre os recursos recebidos e os pagamentos efetuados - Débito original de R$ 51.288,86 (p.11) ;
I.5 - Contratação de Assessoria de Imprensa, Partnersnet Comunicação Empresarial Ltda. 75, de 1º/4/2009, que propiciou a ocorrência da não apresentação de três orçamentos válidos e emissão de nota fiscal em data posterior ao evento, não demonstrando a realização de uma concorrência, e não foi encaminhado nenhum comprovante de realização do serviço (Parecer de Reanálise 1588/2011) , restando não comprovado o nexo causal entre os recursos recebidos e os pagamentos efetuados - Débito original de R$ 9.185,00 (p. 12) ;
I.6 - Contratação de transmissão simultânea do evento, Objeto Design Ltda. notas fiscais 214 e 219, de 13/3/2009 e 31/3/2009, que propiciou a ocorrência da não apresentação de três orçamentos válidos, não apresentação de documentação fiscal do prestador do serviço, a nota fiscal do intermediador dos serviços não detalha quais serviços foram prestados e o valor cobrado de cada um, e não foi encaminhado nenhum comprovante de realização do serviço (Parecer de Reanálise 1588/2011) , restando não comprovado o nexo causal entre os recursos recebidos e os pagamentos efetuados - Débito original de R$ 4.500,00 (p. 13) ;
I.7 - Locação do Gerador de energia, Objeto Design Ltda. notas fiscais 214 e 219, de 13/3/2009 e 31/3/2009, que propiciou a ocorrência da não apresentação de três orçamentos válidos, não apresentação de documentação fiscal do prestador do serviço, a nota fiscal do intermediador dos serviços não detalha quais serviços foram prestados e o valor cobrado de cada um, e não foi encaminhado nenhum comprovante de realização do serviço (Parecer de Reanálise 1588/2011) , restando não comprovado o nexo causal entre os recursos recebidos e os pagamentos efetuados - Débito original de R$ 6.500,00 (p. 14 e 15) .
6.4	Posteriormente, a Ministra-Relatora Ana Arraes determinou a citação da responsável pelas seguintes irregularidades, in verbis (peça 91, p. 14-15) : 
Irregularidade: não comprovação da regular aplicação dos recursos repassados mediante o convênio 702.755/2008, firmado com o Ministério do Turismo, em face da ausência de comprovação do nexo causal entre os recursos federais e as despesas realizadas por meio dos documentos fiscais a seguir especificados, considerando, em especial, as evidências relacionadas:
a) notas fiscais 214 e 219, da empresa Objeto Design Ltda.:
a.1) os documentos fiscais da contratada não contiveram detalhamento dos serviços prestados e foram emitidos em 13/3 e 31/3/2009, respectivamente, após o evento, ocorrido em 7 e 8/3/2009;
a.2) não foram apresentados três orçamentos válidos, os contratos celebrados (incluindo os de exclusividade de representação relativos às apresentações artísticas) e os documentos fiscais dos prestadores dos serviços;
a.3) as alterações no plano de trabalho solicitadas em 6/3/2009 (um dia antes do início do evento) não foram autorizadas pelo Ministério do Turismo e indicaram que alguns serviços previstos não foram realizados;
	VALOR ORIGINAL (R$) 
	DATA DA OCORRÊNCIA
	Débito/Crédito

	138.234,25
	13/3//2009
	Débito

	4.515,00
	2/4/2009
	Crédito

b) nota fiscal 7.226, emitida pela LC Comunicação e Marketing Ltda. em 15/4/2009:
b.1) os documentos fiscais, inclusive o da empresa subcontratada (Criata Estamparia Digital Ltda. - nota fiscal 216, de 31/3/2009) , foram emitidos após o evento, ocorrido em 7 e 8/3/2009, contemplaram objeto (banner) não previsto no plano de trabalho e não continham atesto de recebimento dos produtos;
b.2) não foram apresentados os contratos celebrados para fornecimento do produto;
	VALOR ORIGINAL (R$) 
	DATA DA OCORRÊNCIA

	10.245,86
	27/4/2009

c) nota fiscal 7.227, emitida pela LC Comunicação e Marketing Ltda. em 15/4/2009:
c.1) os documentos fiscais, inclusive os da empresa subcontratada (Paulinelli Serviços Gráficos Ltda. - notas fiscais 7.179 e 7.270, de 18/3 e 1o /4/2009, respectivamente) , foram emitidos após o evento, ocorrido em 7 e 8/3/2009, contemplaram objeto (convites) com características distintas das previstas no plano de trabalho e não continham atestação de recebimento dos produtos;
c.2) não foram apresentados os contratos celebrados para fornecimento do produto;
c.3) o Ministério do Turismo glosou as despesas correspondentes em decorrência da alteração efetuada e da ausência de comprovação de recebimento e distribuição dos insumos (peça 1, p.215) ;
	VALOR ORIGINAL (R$) 
	DATA DA OCORRÊNCIA

	10.103,49
	27/4/2009

     6.5	Nesse sentido, a tabela a seguir sintetiza as diversas irregularidades (peça 96, p. 3) :    
	Notas Fiscais/Despesas
	Valores Impugnados (R$) 
	Principais Irregularidades, além da ausência de prova da execução dos serviços e do nexo causal das despesas com os recursos do convênio

	7.172 - LC Comunicação e Marketing Ltda. (confecção de cartilhas) 
	51.288,86
	- diferença na descrição do produto constante da nota fiscal em comparação com o plano de trabalho.

	7.181 - LC Comunicação e Marketing Ltda. (criação e produção de vídeo) .
	27.463,15
	- não apresentação de três orçamentos válidos*

	7.226 - LC Comunicação e Marketing Ltda. (confecção de banner) 
	10.245,86
	- emissão do documento fiscal (inclusive o da subcontratada) em data posterior à realização do evento, sem atesto de recebimento dos produtos; não previsão do objeto no plano de trabalho;
- ausência de apresentação dos contratos celebrados

	7.227 - LC Comunicação e Marketing Ltda. (produção de convites) 
	10.103,49
	- emissão do documento fiscal (inclusive o da subcontratada) em data posterior à realização do evento, sem atesto de recebimento dos produtos;
- distinção das características do objeto com as previstas no plano de trabalho;
- ausência de apresentação dos contratos celebrados

	7.297 - LC Comunicação e Marketing Ltda. (criação e confecção de sacolas promocionais) .
	7.917,16
	- emissão de orçamentos e da nota fiscal em datas posteriores à realização do evento, sem prova de licitação na época própria

	7.300 - LC Comunicação e Marketing Ltda. (confecção de cartilhas) 
	15.796,28
	- emissão de orçamentos e da nota fiscal em datas posteriores à realização do evento, sem prova de licitação na época própria;
- diferença na descrição do produto constante da nota fiscal em comparação com o plano de trabalho.

	75 - Partnersnet Comunicação Empresarial Ltda. (assessoria de imprensa) 
	9.185,00
	- não apresentação de três orçamentos válidos;
- emissão da nota fiscal em data posterior à realização do evento, sem prova da realização de licitação na época própria

	214 e 219 - Objeto Design Ltda. (transmissão simultânea do evento - R$ 4.500,00; locação do gerador de energia - R$ 6.500,00; e outros serviços no valor de R$ 138.234,25) .
	149.234,25
 (com crédito de R$ 4.515,00) 
	- não apresentação de três orçamentos válidos, dos contratos celebrados  (incluindo os de exclusividade de representação relativos às apresentações artísticas) e dos documentos fiscais dos prestadores dos serviços;
- ausência de descrição dos serviços e respectivos valores individuais nas notas fiscais do intermediador, emitidas após a realização do evento;
- não aprovação pelo concedente de alterações efetuadas no plano de trabalho e reconhecimento da não execução de alguns serviços

6.6	Em síntese, a Fundação não apresentou orçamentos válidos no sentido de evidenciar a realização de licitação (Despesas 7181, 7297, 7300, 75, 214 e 219) . Similarmente, não apresentou notas fiscais válidas, discriminando os serviços contratados e respectivos valores (Notas Fiscais 7226, 7227, 7297, 7300, 214 e 215) , bem como não apresentou ateste de recebimento e cópia de contratos celebrados (Despesas 7226 e 7227) . Por fim, a responsável promoveu alterações no plano de trabalho que não foram aprovadas pelo órgão concedente (Despesas 7172, 7226, 7227 e 7300) .
6.7	Passando para as alegações recursais, a responsável não trouxe qualquer nova documentação no sentido de evidenciar o nexo causal entre os recursos federais repassados e as contratações, cabendo a seguinte transcrição do voto condutor do decisum (peça 96, p. 3-4) :
14.	Não há dúvidas de que a ausência, nos documentos fiscais fornecidos originalmente junto com a prestação de contas, de identificação do número do convênio e de atestados de recebimento de todos os produtos especificados (peça 1, p. 117/141, 159/69 e 229) , associada à falta de prova da existência de pesquisas de preços e de contratações pelas intermediadoras em períodos prévios ao evento, torna difícil relacionar documentos emitidos posteriormente com os recursos creditados pelo Ministério do Turismo na conta do ajuste em 20/2/2009 (peça 1, p. 173) .
[destaques acrescidos]
6.8	Diante da ausência de novos elementos, torna-se inviável afastar o débito, em razão da completa falta de elementos capazes de evidenciar o nexo causal entre os recursos federais repassados e o objeto das contratações realizadas. 
6.9	Com relação ao argumento acerca da possibilidade de alterar o plano de trabalho, o mesmo deve ser rejeitado. Em primeiro, ainda que as referidas alterações fossem consideradas válidas, não sustentariam uma modificação da decisão vergastada em razão da existência de diversas outras irregularidades que não puderam ser afastadas. Em segundo, além de as referidas alterações não terem sido aprovadas pelo Ministério do Turismo, as mesmas foram solicitadas apenas um dia antes do início do evento (peça 46) , o que demonstra a ausência de planejamento do evento. 
6.10	Por todo o exposto, devem ser rejeitadas as alegações que propugnam pela ausência de responsabilidade da recorrente pelo débito e pelas irregularidades apuradas. 
Da prescrição do débito
7.1	A verificação da prescrição assume particular relevância, dado o recente julgamento, pelo STF, do RE 636.886 (tema 899 da repercussão geral) . Os significativos impactos deste julgamento foram objeto de análise pela Serur nos autos do TC Processo 027.624-2018-8. Por economia processual, juntou-se a estes autos (peça 119) cópia do exame e do pronunciamento da unidade emitidos pela Serur naquele processo, em que foram fundamentadas as seguintes premissas, que serão consideradas no presente exame:
	a)  pela jurisprudência até então vigente, a pretensão punitiva exercida pelo Tribunal de Contas estava sujeita à prescrição, regida pelos critérios fixados no Acórdão 1441/2016-TCU-Plenário. Já quanto ao débito, a ação de ressarcimento era considerada imprescritível, por expressa previsão do art. 37, § 5º, da Constituição Federal. No entanto, ao julgar o RE 636.886, o STF conferiu nova interpretação a esse dispositivo, fixando a tese de que "é prescritível a pretensão de ressarcimento ao erário fundada em decisão de Tribunal de Contas";
	b)  embora o RE 636.886 tenha por objeto a execução de acórdão condenatório proferido pelo TCU, a interpretação conferida pelo STF ao art. 37, § 5º, da Constituição, afeta a ação de ressarcimento como um todo, abrangendo não só a execução, mas também a pretensão condenatória. E, ao contrário da decisão proferida no julgamento do tema 897 (RE 852.475) , no tema 899, relativo à atuação do Tribunal de Contas, a conclusão de que a pretensão de ressarcimento é prescritível foi estabelecida de forma categórica, sem ressalvar as condutas dolosas;
	c)  as pretensões punitiva e de ressarcimento devem observar o mesmo regime na atividade de controle externo, dado o objetivo comum da prescrição, de fixar prazo para o Tribunal de Contas agir, buscando caracterizar o ilícito, identificar seu autor, dimensionar as consequências da conduta (em especial, a quantificação do dano) e impor as consequências legais, independentemente do fato de tais consequências terem natureza punitiva ou ressarcitória;
	d)  o Código Civil e a Lei 9.873/1999 constituem as duas alternativas que, de forma mais consistente, polarizam os debates acerca do regime de prescrição a ser observado no processo de controle externo. Não obstante a relevância dos fundamentos utilizados no Acórdão 1441/2016-TCU-Plenário, favoráveis à aplicação do Código Civil, a Lei 9.873/1999 adota balizas usuais no âmbito do direito público, prevê causas de interrupção em tudo compatíveis com o processo de controle externo e já vem sendo utilizada pelo STF para limitar o exercício da pretensão punitiva pelo TCU, em decisões posteriores ao Acórdão 1441/2016-TCU-Plenário. Assim, até que sobrevenha norma específica, entende-se que a prescrição das medidas de ressarcimento a cargo do tribunal de contas deve observar o regime Lei 9.873/1999;
	e)  considerando, porém, que o acórdão proferido no RE 636.886 ainda está sujeito à oposição de embargos declaratórios, não é recomendável reconhecer a prescrição desde logo, ante a possibilidade de esclarecimento da decisão em sentido diverso do ora defendido (como, por exemplo, no que se refere aos atos dolosos) ou mesmo a modulação de seus efeitos, para preservar as ações de controle instauradas com base no entendimento jurisprudencial até então vigente;
	f)  assim, nos casos em que a prescrição não tenha ocorrido por nenhum dos dois regimes (Código Civil ou Lei 9.873/1999) , o desfecho do processo não se alterará, qualquer que seja a premissa adotada (imprescritibilidade, prescritibilidade pelo Código Civil ou pela Lei 9.873/1999) , viabilizando-se o imediato julgamento. Já nas situações em que a pretensão de ressarcimento esteja prescrita por algum dos dois regimes, ou por ambos, é recomendável que o julgamento do processo seja sobrestado, até ulterior deliberação do Tribunal. 
7.2	Partindo-se dessas premissas, passa-se ao exame da prescrição no caso em exame.  
Análise da prescrição segundo os critérios do Acórdão 1441/2016-TCU-Plenário
7.3	Primeiramente, cabe antecipar que o débito apurado não prescreveu segundo os critérios estabelecidos pelo Acórdão 1441/2016-TCU-Plenário.	
7.4	Com efeito, a referida decisão estabeleceu o seguinte entendimento: (i) a pretensão punitiva do TCU subordina-se ao prazo geral de prescrição indicado no art. 205 do Código Civil (10 anos) e é contada a partir da data de ocorrência da irregularidade sancionada; (ii) o ato que ordenar a citação, a audiência ou oitiva da parte interrompe a prescrição; (iii) haverá suspensão da prescrição toda vez que o responsável apresentar elementos adicionais de defesa; (iv) a prescrição será aferida independentemente de alegação da parte; e (v) o entendimento do mencionado acórdão será aplicado de imediato aos processos novos e aos pendentes de decisão.
7.5	Nesse sentido, o débito mais antigo é de março de 2009, momento em que foi realizado o primeiro pagamento com recursos públicos sem a correspondente prestação de contas. 
7.6	Considerando que a citação foi determinada em dezembro de 2015 por este Tribunal (peça 26) , em prazo inferior aos dez anos, operando, portanto, a interrupção do prazo prescricional (reinício da contagem) , não houve a prescrição pelos critérios do Acórdão 1441/2016-TCU-Plenário.
 
Análise da prescrição pelo regime da Lei 9.873/1999 
7.7	Conforme será demonstrado a seguir, não se deu a prescrição do débito com base nos critérios da Lei 9.873/1999, uma vez que todas as interrupções do prazo se deram em prazo inferior aos cinco anos (art. 1º) e o processo não ficou paralisado, por mais de três anos, pendente de julgamento ou despacho (art. 1º, §1º) . 
7.8	Primeiramente, a prescrição do débito mais antigo começou a correr em março de 2009 com o primeiro desembolso irregular (item 9.3 da decisão vergastada) . 
7.9	O Parecer de Análise de Prestação de Contas apontou as primeiras inconsistências na prestação de contas (peça 1, p. 143-157) , em 23/6/2010, de modo que operou a primeira interrupção do prazo prescricional fundada no art. 2º, II, da Lei 9.873/1999. 
7.10	Em 8/3/2012, o Relatório do Tomador de Contas Especial apontou o débito de R$ 297.000,00 (peça 1, p. 267-275) , acarretando a segunda interrupção de prazo a partir dessa data.
7.11	O Parecer do Dirigente do Órgão de Controle Interno 467/2014, de 2/4/2014, confirmou o débito e as irregularidades apurados (peça 1, p. 309) , de modo a levar à terceira interrupção do prazo prescricional (art. 2º, II) . 
7.12	Já no âmbito deste Tribunal, o responsável recebeu o ofício citatório em 18/12/2015 (peça 32) , operando a quarta interrupção do prazo prescricional (art. 2º, I) .  
7.13	Por sua vez, a então Secex-MG acostou instrução final, em 13/12/2018, propondo a irregularidade das contas, débito e multas aos responsáveis (peça 91) , de modo a acarretar a quinta interrupção do prazo prescricional (art. 2º, II) . 
7.14	Por último, em 8/10/2019, o Acórdão 9902/2019-TCU-Segunda Câmara acolheu, em sede de decisão recorrível, as manifestações anteriores da unidade técnica e do MPTCU (peça 95) , o que levou à sexta e última interrupção do prazo fundada no art. 2º, III, da Lei 9.873/1999. 
7.15	Conforme se depreende das datas grifadas, o feito não ficou paralisado, por mais de três anos, pendente de julgamento e despacho, de modo que não se operou a prescrição intercorrente prevista no art. 1º, §1º, da Lei 9.873/1999. Similarmente, não ficou mais de cinco anos sem decisão entre uma interrupção de prazo e a seguinte, de modo que não houve a prescrição pelos critérios da Lei 9.873/1999. 
7.16	Por todo o exposto, o débito em análise não prescreveu tanto pelos critérios estabelecidos pelo Acórdão 1441/2016-TCU-Plenários (tópico anterior) como pelos previstos na Lei 9.873/1999.
CONCLUSÃO
8.	Das análises anteriores, ante os elementos constantes destes autos, o contexto normativo e as diretrizes jurisprudenciais aplicáveis ao caso, conclui-se:
	(i) não ter havido qualquer violação ao contraditório e à ampla defesa (itens 5.) ;
	(ii) ter havido responsabilidade da recorrente pelo débito e pelas irregularidades (itens 6.) ;
	(iii) não ter havido a prescrição do dano tanto pelos critérios do Acórdão 1441/2016-TCU-Plenário como pelos critérios da Lei 9.873/1999.
8.1	Portanto, não foram trazidos aos autos argumentos que detenham o condão de modificar o Acórdão 9902/2019-TCU-Segunda Câmara. 
PROPOSTA DE ENCAMINHAMENTO
9.	Ante ao exposto, submetem-se os autos à consideração superior, propondo-se, com fundamento nos arts 32, inciso I, e 33 da Lei 8.443/1992 e art. 285 do RI/TCU:
a) conhecer do recurso de reconsideração interposto pela Fundação Belo Horizonte Turismo e Eventos e, no mérito, negar-lhe provimento;
b) dar ciência do acórdão que for prolatado ao recorrente e aos demais interessados, ressaltando-se que o relatório e o voto que o acompanharem podem ser consultados no endereço www.tcu.gov.br/acordaos, no dia seguinte ao de sua oficialização.
3.	O Ministério Público junto a este Tribunal, à Peça 126, manifesta-se de acordo com a proposta da unidade técnica.
	É o Relatório.

8.1. Breno Renato Marques Fabrino (98.077/OAB-MG) e outros, representando Fundação Belo Horizonte Turismo e Eventos.

Procurador Rodrigo Medeiros de Lima.

RECURSO DE RECONSIDERAÇÃO EM TOMADAS DE CONTAS ESPECIAL. APOIO AO "PROJETO "SAIDEIRA BH ESPERA POR VOCÊ". IRREGULARIDADES NA EXECUÇÃO FÍSICA E FINANCEIRA DO OBJETO PACTUADO. CITAÇÃO. CONTAS IRREGULARES. DÉBITO. MULTA. RECURSO DE RECONSIDERAÇÃO. AUSÊNCIA DE PRESCRIÇÃO. NOVOS DOCUMENTOS INSUFICIENTES PARA COMPROVAR A BOA E REGULAR APLICAÇÃO DOS RECURSOS. CONHECIMENTO E NÃO PROVIMENTO. COMUNICAÇÕES.

TOMADA DE CONTAS ESPECIAL (TCE)

Secretaria de Recursos (Serur); Secretaria de Controle Externo de Tomada de Contas Especial (SecexTCE).

Aprecia-se nesta oportunidade Recurso de Reconsideração interposto pela Fundação Belo Horizonte Turismo e Eventos (Peça 105) , por meio do qual se insurge contra o Acórdão 9902/2019-TCU-Segunda Câmara, que julgou irregulares as suas contas e condenou-a, solidariamente com o ex-presidente da entidade, Sr. Roberto Sá de Noronha Filho, pelo débito apurado nos autos e aplicou-lhes multa no valor de R$ 50.000,00.
2.	O processo teve origem na Tomada de Contas Especial instaurada pelo Ministério do Turismo (Mtur) em decorrência de irregularidades na execução físico-financeira do Convênio 702.755/2008, que teve por objeto a realização do projeto "Saideira BH Espera por Você", no valor total de R$ 330.000,00, incluída a contrapartida de R$ 33.000,00.
3.	Inicialmente, registro, em ratificação ao Despacho por mim proferido à Peça 110, que o Recurso de Reconsideração pode ser conhecido, tendo em vista que os requisitos legais e regimentais previstos para a espécie estão devidamente preenchidos.
4.	A condenação da responsável em débito e multa se deu, em razão da não apresentação de documentação completa e suficiente para comprovar a execução física e financeira do convênio, ausentes, dentre outros, notas fiscais, recibos, extratos bancários de identificação do número do convênio e de atestados de recebimento de todos os produtos especificados (Peça 1, p. 117/141, 159/69 e 229) , associada à falta de prova da existência de pesquisas de preços e de contratações pelas intermediadoras em períodos prévios ao evento, mesmo após diligência promovida ao Mtur e após a regular citação da Fundação. 
5.	A instrução da Secretaria de Recursos (Serur) transcrita no Relatório precedente propõe rejeitar as razões recursais, visto que: i) não houve qualquer violação ao contraditório e à ampla defesa; ii) a responsável teve suas condutas julgadas irregulares e débito imputado por não trazer aos autos evidências mínimas relativas ao nexo causal entre os recursos repassados e as contratações  referenciadas no item 6.3 da instrução à Peça 123; iii) na ausência de novos elementos, torna-se inviável afastar o débito, em razão da completa falta de elementos capazes de evidenciar o nexo causal entre os recursos federais repassados e o objeto das contratações realizadas, iv)  não houve a prescrição do dano tanto pelos critérios do Acórdão 1441/2016-TCU-Plenário como pelos critérios da Lei 9.873/1999.
6.	Portanto, por entender que não foram trazidos aos autos argumentos que detenham o condão de modificar o Acórdão 9902/2019-TCU-Segunda Câmara, a Serur propõe conhecer do Recurso de Reconsideração interposto pela Fundação Belo Horizonte Turismo e Eventos e, no mérito, negar-lhe provimento
7.	O Ministério Público junto a este Tribunal, manifesta-se de acordo com a proposta da unidade técnica.
8.	Feita essa síntese da matéria em tela, passo ao exame de mérito, o que faço com base na análise empreendida pela Serur às Peça 120 a 122, cujas conclusões adoto como minhas próprias razões de decidir, pois, a exemplo da unidade instrutiva e do Ministério Público junto a este Tribunal de Contas de União (MP/TCU) , entendo que não há elementos que permitam dar provimento aos recursos.
9.	Observo que não há como afastar as impropriedades que ensejaram a condenação da Fundação Belo Horizonte Turismo e Eventos, pois, de fato, não foram juntadas aos autos evidências mínimas relativas ao nexo causal entre os recursos repassados e as contratações referenciadas no item 6.3 de I.1 a I. 7, da instrução à Peça 120.
10.	Conforme consta no Voto da deliberação a quo, a ausência, nos documentos fiscais fornecidos originalmente junto com a prestação de contas, de identificação do número do convênio e de atestados de recebimento de todos os produtos especificados (Peça 1, p. 117/141, 159/69 e 229) , associada à falta de prova da existência de pesquisas de preços e de contratações pelas intermediadoras em períodos prévios ao evento, torna difícil relacionar documentos emitidos posteriormente com os recursos creditados pelo Ministério do Turismo na conta do ajuste em 20/2/2009 (Peça 1, p. 173) .
11.	Também não foram apresentados elementos para alterar o juízo a quo em relação às irregularidades apontadas no quadro constante no item 6.5 da instrução à Peça 120. Ou seja, a Fundação não apresentou orçamentos válidos no sentido de evidenciar a realização de licitação (Despesas 7181, 7297, 7300, 75, 214 e 219) , bem como não apresentou notas fiscais válidas, discriminando os serviços contratados e respectivos valores (Notas Fiscais 7226, 7227, 7297, 7300, 214 e 215) e nem o ateste de recebimento e cópia de contratos celebrados (Despesas 7226 e 7227) .
12.	Não há como serem acolhidas, também, as justificativas apresentadas para as alterações que foram realizadas no plano de trabalho, pois estas não foram previamente aprovadas pelo órgão concedente (Despesas 7172, 7226, 7227 e 7300) . Há, ainda, a existência de diversas outras irregularidades que não puderam ser afastadas.
13.	Quanto aos argumento de que a presente Tomada de Contas Especial deve ser trancada pela ausência de pressupostos de constituição, de desenvolvimento válido, por falta de nexo de causalidade e regular do processo referente à ausência de acusação correlata a fato ou ato ilícito de responsabilidade da recorrente, e que não há de se falar em aplicação da multa atribuída à Fundação com base no art. 57 da Lei nº 8.443, deve ser lembrado que o Enunciado 286 da Súmula de Jurisprudência desta Corte de Contas, aduz que a pessoa jurídica de direito privado, recebedora de recursos públicos, responde solidariamente com seus administradores por danos causados ao Erário. Assim, depreendo que, como não foram apresentados elementos capazes de afastar o julgamento pela irregularidade das contas da recorrente, não há como afastar a cominação da multa referenciada.
14.	Por fim, no que tange à prescrição, matéria arguida pelo recorrente e enfrentada pela instrução à Peça 120, que teve anuência do corpo dirigente da Serur às Peça 121 e 122, em razão do julgamento pelo Supremo Tribunal Federal (STF) do RE 636.886, tema 899 da repercussão geral, cabe esclarecer que embora a Serur tenha examinado a matéria sobre os prismas do regime da Lei 9.873/1999 e dos critérios do Acórdão 1441/2016-TCU-Plenário que tem como base o Código Civil para apurar a ocorrência ou não da prescrição da pretensão ressarcitória, tal possibilidade não foi acolhida pelos Colegiados desta Corte que continuam seguindo a jurisprudência que considera imprescritíveis as ações de ressarcimento ao Erário.
15.	É certo que a decisão do Supremo Tribunal Federal (STF) no Recurso Extraordinário 636.886/AL deverá ensejar a revisão da jurisprudência deste Tribunal. Todavia, há que se reconhecer que ainda não é possível a imediata aplicação da nova decisão da Suprema Corte com o mínimo de segurança. Com efeito, ainda existem lacunas acerca de questões essenciais, como o prazo prescricional, o início da contagem e as hipóteses de interrupção. Ademais, não está claro quais serão os processos efetivamente alcançados pela modificação do entendimento, visto que ainda estão pendentes de julgamento os Embargos de Declaração opostos para requerer, inclusive, a modulação temporal dos efeitos.
16.	Enquanto isso, tenho acompanhado a compreensão pela manutenção do entendimento consolidado pelo TCU e pelo próprio STF no sentido de considerar imprescritíveis as ações de ressarcimento ao Erário.
17.	Anoto que, nos termos do Acórdão 1441/2016-TCU-Plenário, não ocorreu a prescrição de pretensão punitiva desta Corte, visto que o fato mais antigo gerador do dano ocorreu em março de 2009 e o ato que ordenou a citação, ocorreu em 4/12/2015 (Peça 26) .
18.	Assim, considerando que os elementos trazidos agora em sede de recursos não foram suficientes para alterar o juízo firmado sobre a matéria, entendo que não há como ser dado o provimento ao Recurso de Reconsideração, devendo ser mantido, em seus exatos termos o Acórdão 9902/2019-TCU-Segunda Câmara.
	Face ao exposto, VOTO por que o Tribunal adote o acórdão que ora submeto à apreciação deste Colegiado.
TCU, Sala das Sessões, em 21 de setembro de 2021.
AROLDO CEDRAZ 
Relator